【裁判字號】    92,重訴,489
【裁判日期】    921209
【裁判案由】    返還土地等
【裁判全文】
臺灣高雄地方法院民事判決  九十二年度重訴字第四八九號
    原      告  臺灣土地銀行股份有限公司
    法定代理人  甲○○
    訴訟代理人  李慶榮律師
                孫守濂律師
    被      告  丁○○  住高雄.
                乙○○  住高雄.
    右  一  人
    訴訟代理人  丙○○  住高雄.
右當事人間請求返還土地等事件，經於民國九十二年十一月二十五日言詞辯論終結，
茲判決如次：
    主      文
被告丁○○應將坐落高雄市○鎮區○○段一二六地號如附圖編號Ｃ所示面積一百二十
四平方公尺部分、同段一二二地號如附圖編號Ｈ、Ｉ、Ｊ、Ｋ所示面積四十六平方公
尺部分之地上物拆除後，將土地交還原告，其履行期間為四個月。
被告丁○○應給付原告新臺幣壹佰捌拾萬零壹佰陸拾陸元，及自民國九十二年八月二
十日起至清償日止，按週年利率百分之五計算之利息；暨自民國九十二年九月起至交
還前項土地之日止，按月給付原告新臺幣壹萬陸仟伍佰陸拾捌元。
被告乙○○應將坐落高雄市○鎮區○○段一二六地號如附圖編號Ｄ所示面積一十六平
方公尺部分、如附圖編號Ｅ所示面積四平方公尺部分之地上物拆除後，將土地交還原
告，其履行期間為四個月。
被告乙○○應給付原告新臺幣壹拾壹萬伍仟捌佰壹拾陸元，及自民國九十二年八月二
十日起至清償日止，按週年利率百分之五計算之利息；暨自民國九十二年九月起至交
還前項土地之日止，按月給付原告新臺幣壹仟玖佰拾元。
原告其餘之訴駁回。
訴訟費用由被告丁○○負擔百分之九十五，餘由被告乙○○負擔。
本判決第一項、第二項部分於原告以新臺幣貳佰拾捌萬壹仟元為被告丁○○供擔保
後，得假執行。但被告丁○○如以新臺幣柒佰壹拾肆萬零肆佰捌拾元為原告預供擔保
，得免為假執行。
本判決第三項、第四項部分於原告以新臺幣拾陸萬玖仟捌佰元為被告乙○○供擔保
後，得假執行。但被告乙○○如以新臺幣壹佰壹拾萬玖仟肆佰元為原告預供擔保，得
免為假執行。
原告其餘假執行之聲請駁回。
    事      實
甲、原告方面：
一、聲明：
  (一)被告丁○○應將坐落高雄市○鎮區○○段一二六地號如附圖編號Ｃ所示面積一百
    二十四平方公尺部分、同段一二二地號如附圖編號Ｈ、Ｉ、Ｊ、Ｋ所示面積四十
    六平方公尺部分之地上物拆除後，將土地交還原告。
  (二)被告丁○○應給付原告新臺幣（下同）三百六十萬零二百五十三元，及自起訴狀
    繕本送達翌日起至清償日止，按週年利率百分之五計算之利息；暨自民國九十二
    年九月起至交還前項土地之日止，按月給付原告三萬三千一百三十五元。
  (三)被告乙○○應將坐落高雄市○鎮區○○段一二六地號如附圖編號Ｄ所示面積一十
    六平方公尺部分、如附圖編號Ｅ所示面積四平方公尺部分之地上物拆除後，將土
    地交還原告。
  (四)被告乙○○應給付原告二十三萬一千六百三十元，及自起訴狀繕本送達翌日起至
    清償日止，按週年利率百分之五計算之利息；暨自民國九十二年九月起至交還前
    項土地之日止，按月給付原告三千八百六十一元。
  (五)願供擔保以代釋明，聲請宣告假執行。
二、陳述：原告所有坐落高雄市○鎮區○○段一二二、一二六及一七六地號土地，並
    未將之出租予被告二人，兩造間亦無其他契約關係存在。詎料，被告丁○○未經
    原告同意，自八十七年九月起擅自占用系爭土地之一二六地號如附圖編號Ｃ所示
    面積一百二十四平方公尺部分、同段一二二地號如附圖編號Ｈ、Ｉ、Ｊ、Ｋ所示
    面積四十六平方公尺部分土地，並據以作為居住、神壇及堆置資源回收物使用，
    再自八十八年三月二十四日起占用系爭土地之一七六地號如附圖編號Ａ、Ｂ所示
    部分土地，並在土地上堆置資源回收物及供停車使用。另被告乙○○亦未經原告
    同意，自八十七年九月起占用系爭土地之一二六地號如附圖編號Ｄ所示面積一十
    六平方公尺部分、如附圖編號Ｅ所示面積四平方公尺部分土地，並在該土地上置
    有半拆除無頂磚房、一層木造平房等地上物。原告對於被告二人無法律上權源占
    有使用系爭土地，原告自得本於所有物返還請求權及除去妨害請求權，訴請被告
    二人拆除及排除地上物後，將土地返還原告。又系爭土地係屬原告所有，而為被
    告無權占有，原告依不當得利之法律關係，自得請求被告丁○○、乙○○二人就
    各該占用面積，分別自八十七年三月二十四日及八十七年九月起，按公告地價百
    分之十計算相當於租金利益之不當得利損害金，及自起訴狀繕本送達翌日起至清
    償日止，按週年利率百分之五計算之法定遲延利息，暨自九十二年九月起至被告
    返還土地之日止，依上開計算方式相當於租金利益之不當得利損害金。
三、證據：提出土地登記謄本三份、起訴時現場照片九幀、高雄市政府地政處前鎮地
    政事務所九十二年七月二十九日高市地鎮三字第○九二○○○六四○六號函、現
    場照片十一幀、相關位置示意圖、周遭環境情形照片四幀、八十八年三月二十四
    日現場照片三幀及原告高雄分行八十八年三月二十九日雄產字第八八○○五一三
    號函，並聲請勘驗現場。
乙、被告丁○○方面：
一、聲明：駁回原告之訴及假執行之聲請；如受不利之判決，願預供擔保聲請免為假
    執行。
二、陳述：伊在系爭土地之一二二、一二六地號土地上居住了快四十年，而一七六地
    號土地上之建物原係江啟賢所居住，後來市○○○○路後，伊就利用拆除建物後
    之空地，暫時處理沒有什麼價值之資源回收物，已於九十二年八月間經原告通知
    後清除。一二二地號土地上之建築物都是伊所建造。伊願意向原告承租所占用之
    土地。
三、證據：提出清除後照片四幀、地籍圖謄本影本一張、土地登記謄本二份、高雄市
    稅捐稽徵處苓雅分處六十六年十二月三十日高稅苓三字第二三三七四號房屋稅籍
    證明書、高雄市稅捐稽徵處五十四年上期房屋稅繳納通知書、本院六十七年度財
    房字第六八三號刑事裁定、戶籍謄本、弟弟蘇寶堂極重度精神殘障之中華民國殘
    障手冊、高雄市前鎮區戶政事務所門牌證明書三份、一七六地號土地已清除乾淨
    之照片四幀。
丙、被告乙○○方面：
一、聲明：駁回原告之訴及假執行之聲請；如受不利之判決，願預供擔保聲請免為假
    執行。
二、陳述：伊向國有財產局承租一二七之二、一二七之三、一二七之四等地號土地，
    並未占用一二六地號土地；如附圖編號Ｄ所示之無屋頂磚房，原本也是與伊所居
    住之房子相通，後因道路徵收，才變成這個樣子，後來因路人會將垃圾丟進去，
    所以才砌磚防止，本造平房早於五十幾年就已建造，至附圖編號Ｆ所示之空地，
    以前係供行走之用，現已無使用；如附圖所示之虛線係原告於勘驗當日指出之位
    置，地籍圖上並無記載，依地籍圖顯示，伊並無占用原告所有土地。
三、證據：提出地籍圖謄本、國有基地租賃契約書。
    理      由
一、原告起訴主張，原告所有坐落高雄市○鎮區○○段一二二、一二六及一七六地號
    土地，並未將之出租予被告二人，兩造間亦無其他契約關係存在。詎料，被告丁
    ○○未經原告同意，自八十七年九月起擅自占用系爭土地之一二六地號如附圖編
    號Ｃ所示面積一百二十四平方公尺部分、同段一二二地號如附圖編號Ｈ、Ｉ、Ｊ
    、Ｋ所示面積四十六平方公尺部分土地，並據以作為居住、神壇及堆置資源回收
    物使用，再自八十八年三月二十四日起占用系爭土地之一七六地號如附圖編號Ａ
    、Ｂ所示部分土地，並在土地上堆置資源回收物及供停車使用。另被告乙○○亦
    未經原告同意，自八十七年九月起占用系爭土地之一二六地號如附圖編號Ｄ所示
    面積一十六平方公尺部分、如附圖編號Ｅ所示面積四平方公尺部分土地，並在該
    土地上置有半拆除無頂磚房、一層木造平房等地上物。原告對於被告二人無法律
    上權源占有使用系爭土地，原告自得本於所有物返還請求權及除去妨害請求權，
    訴請被告二人拆除及排除地上物後，將土地返還原告。又系爭土地係屬原告所有
    ，而為被告無權占有，原告依不當得利之法律關係，自得請求被告丁○○、乙○
    ○二人就各該占用面積，分別自八十七年三月二十四日及八十七年九月起，按公
    告地價百分之十計算相當於租金利益之不當得利損害金，及自起訴狀繕本送達翌
    日起至清償日止，按週年利率百分之五計算之法定遲延利息，暨自九十二年九月
    起至被告返還土地之日止，依上開計算方式相當於租金利益之不當得利損害金等
    情。
二、被告丁○○則以其在系爭土地之一二二、一二六地號土地上居住了快四十年，而
    一七六地號土地上之建物原係江啟賢所居住，後來市○○○○路後，其就利用拆
    除建物後之空地，暫時處理沒有什麼價值之資源回收物，已於九十二年八月間經
    原告通知後清除。一二二地號土地上之建築物都是其所建造。其願意向原告承租
    所占用之土地等語置辯；被告乙○○則以伊向國有財產局承租一二七之二、一二
    七之三、一二七之四等地號土地，並未占用一二六地號土地；如附圖編號Ｄ所示
    之無屋頂磚房，原本也是與伊所居住之房子相通，後因道路徵收，才變成這個樣
    子，後來因路人會將垃圾丟進去，所以才砌磚防止，本造平房早於五十幾年就已
    建造，至附圖編號Ｆ所示之空地，以前係供行走之用，現已無使用；如附圖所示
    之虛線係原告於勘驗當日指出之位置，地籍圖上並無記載，依地籍圖顯示，伊並
    無占用原告所有土地等語，資為抗辯。
三、查原告右揭主張之事實，業據其提出土地登記謄本三份、起訴時現場照片九幀、
    高雄市政府地政處前鎮地政事務所九十二年七月二十九日高市地鎮三字第○九二
    ○○○六四○六號函、現場照片十一幀、相關位置示意圖、周遭環境情形照片四
    幀、八十八年三月二十四日現場照片三幀及原告高雄分行八十八年三月二十九日
    雄產字第八八○○五一三號函可證，被告丁○○、乙○○固執前揭情詞置辯，惟
    本院經原告聲請於九十二年十月三十日至現場勘驗系爭土地，並會同高雄市政府
    地政處前鎮地政事務所測量人員勘測屬實，製有勘驗筆錄及複丈結果圖（高雄市
    政府地政處前鎮地政事務所九十二年十一月四日高市地鎮字第○九二○○○九六
    ○一號函檢附）在卷可稽，而被告乙○○辯以複丈成果圖（如附圖所示）中之虛
    線係原告當日指出之位置，地籍圖上並無記載云云乙節，究其實際，該虛線為圍
    牆或被告丁○○之二層鐵架浪板鐵皮屋之範圍（如附圖編號Ｃ所示），此觀諸該
    複丈成果圖而自明，地籍圖則係反映各該筆地號土地界址，當無如複丈成果圖中
    所載之上開虛線，乃自至明之理，是被告乙○○此部分抗辯，應係個人對於複丈
    成果圖之主觀誤認，尚不為取。綜上，應堪認原告右揭主張之事實為真正，是原
    告主張被告二人應分別將各自無權占用如附圖所示部分面積土地之地上物拆除並
    移去後，將土地交還原告乙節，於法有據，應予准許。
四、按無法律上之原因而受利益，致他人受損害者，應返還其利益，但依其利益之性
    質或其他情形不能返還者，應償還其價額，民法第一百七十九條前段、第一百八
    十一條後段分別定有明文。又無權占有他人土地，可能獲得相當於租金之利益，
    為社會通常之觀念，最高法院著有六十一年臺上字第一六九五號判例可資參照。
    經查，被告無權占用系爭土地，因而受有使用系爭土地之利益，致原告受有不能
    使用該土地之損害，該項利益依其性質無法返還，揆諸上揭法條及判例意旨，原
    告自得請求被告丁○○、乙○○償還如附表一、二所示期間相當於租金價額之不
    當得利。再按城市地方房屋之租金，以不超過土地及其建築物申報總價年息百分
    之十為限，土地法第九十七條第一項定有明文。查被告丁○○、乙○○無權占用
    之系爭土地，位在高雄市前鎮區○○○路與育德路之交岔路口，係為支線道之育
    德路上，附近商家、住宅眾多，經本院至現場勘驗屬實，並有原告提出之現場照
    片四幀及相關位置示意圖可參；本院審酌系爭土地附近之商業活動繁榮，交通便
    捷，生活機能尚可，惟斟酌系爭土地係位在支線道之育德路上，以及被告丁○○
    、乙○○分別目前利用系爭土地或為搭蓋二層鐵架浪板鐵皮屋、面積狹隘之一層
    磚房、已頹廢之無頂一層磚房、半拆除無頂磚房，或為搭建一層木造平房、已頹
    廢之半拆除無頂磚房，渠等二人所受利益之程度等情形，認原告主張依系爭土地
    申報總價年息百分之十計算相當於租金價額之不當得利猶嫌過高，應以如附表一
    、二所示依土地申報地價年息百分之五之各期計算方式，計算本件不當得利之數
    額，方屬公允。再查，系爭土地申報地價於八十六年七月、八十九年七月分別為
    每平方公尺三萬一千七百九十一元、三萬二千零一元（以上為一七六地號土地）
    ；二萬三千一百六十三元、二萬三千一百六十三元（以上為一二六地號土地）；
    二萬四千元、二萬四千元（以上為一二二地號土地），高雄市政府地政處前鎮地
    政事務所九十二年七月二十九日高市地鎮三字第○九二○○○六四○六號函在卷
    可據，則原告主張被告丁○○、乙○○二人分別於附表一、二所示之期間，因無
    權占用系爭土地，可享有如附表一、二所示相當於租金價額之不當得利，被告丁
    ○○部分共計為一百八十萬零一百六十六元，被告乙○○部分共計為一十一萬五
    千八百一十六元，致原告受有同額之損害等語，即有理由，原告得向被告請求返
    還上開數額之不當得利，逾此部分之請求為無理由，應予駁回。
五、再按給付無確定期限者，債務人於債權人得請求給付時，經其催告而未為給付，
    自受催告時起，負遲延責任。其經債權人起訴而送達訴狀，或依督促程序送達支
    付命令，或為其他相類之行為者，與催告有同一之效力；遲延之債務，以支付金
    錢為標的者，債權人得請求依法定利率計算之遲延利息；應付利息之債務，其利
    率未經約定，亦無法律可據者，週年利率為百分之五，民法第二百二十九條第二
    項、第二百三十三條第一項前段及第二百零三條分別定有明文。查本件起訴狀繕
    本已於九十二年八月十九日分別送達被告丁○○及乙○○，有送達證書二紙附卷
    可考；從而，原告依不當得利之法律關係，請求被告丁○○給付一百八十萬零一
    百六十六元，及自起訴狀繕本送達被告丁○○翌日即九十二年八月二十日起至清
    償日止，按週年利率百分之五計算之利息；被告乙○○給付一十一萬五千八百一
    十六元，及自起訴狀繕本送達被告乙○○翌日即九十二年八月二十日起至清償日
    止，按週年利率百分之五計算之利息，均於法有據，為有理由，應予准許。
六、至原告依不當得利之法律關係，尚請求被告丁○○、乙○○二人均自九十二年九
    月起至分別交還土地之日止，應按月給付原告占用面積公告地價年息百分之十計
    算之相當於租金價額之損害金乙節，基於前開同一理由，應以土地申報地價年息
    百分之五之各期計算方式，計算本件不當得利之數額，方屬公允。而被告丁○○
    無權占用如附圖編號Ｃ、Ｈ、Ｉ、Ｊ、Ｋ所示之土地部分之申報地價年息百分之
    五為一萬六千五百六十八元【計算式︰（一二六地號部分）23163×124×5%÷12
    ＝11968；（一二二地號部分）24000×46×5%÷12＝4600，元以下四捨五入
    ，11968＋4600＝16568】；被告乙○○無權占用如附圖編號Ｄ、Ｅ所示之土地部
    分之申報地價年息百分之五為一千九百三十元【計算式︰23163×20×5%÷12 ＝
    1930，元以下四捨五入】，是原告請求被告丁○○、乙○○二人分別自九十二年
    九月起至土地交還之日止，分別以每月計算一萬六千五百六十八元、一千九百三
    十元計算相當於租金價額之不當得利損害金為有理由，逾此部分之請求，即屬無
    據，應予駁回。
七、從而，原告依據所有物返還請求權及除去妨害請求權，訴請被告二人拆除地上物
    後，將土地返還原告，以及依據不當得利之法律關係，訴請被告二人就各該占用
    面積，分別自八十七年三月二十四日及八十七年九月起，依如附表一、二所示之
    相當於租金價額之不當得利損害金，及自起訴狀繕本送達翌日即九十二年八月二
    十日起至清償日止，按週年利率百分之五計算之法定遲延利息，暨自九十二年九
    月起至被告二人返還土地之日止，依如附表一、二所示之相當於租金價額之不當
    得利損害金，於法咸屬有據，為有理由，應予准許，逾此部分之請求為無理由，
    應予駁回。
八、又被告二人無權占用系爭土地多年分別供作居住、神壇或堆置資源回收物使用之
    用，已如前述，非予相當期間難以覓地他遷，核其性質非長時間不能履行，爰酌
    定四個月為所命拆除地上物，並返還土地之履行期間，以資兼顧。
九、兩造均陳明願供擔保各為聲請宣告假執行或免為假執行，關於原告勝訴部分，經
    核均無不合，爰各酌定如主文所示相當之擔保金額，併予准許。至於原告敗訴部
    分，其假執行之聲請及被告免為假執行之聲請，均已失所附麗，應併予駁回。
十、本件判決之基礎已臻明確，兩造其餘之攻擊防禦方法及舉證，核與判決結果不生
    影響，爰不一一論列，附此敘明。
據上論結，本件原告之訴為一部有理由、一部無理由，依民事訴訟法第七十九條、第
八十五條第一項但書、第三百九十條第二項、第三百九十二條第二項、第三百九十六
條，判決如主文。
中      華      民      國    九十二    年     十二     月      九      日
~B民事第二庭法  官  劉定安
右為正本係照原本作成。
如不服本判決，應於送達後二十日內，向本院提出上訴狀並表明上訴理由，如於本判
決宣示後送達前提起上訴者，應於判決送達後十日內補提上訴理由書（須附繕本）。
中      華      民      國    九十二    年     十二     月      九      日
~B      法院書記官  王壹理
~FO
~T32
┌───────────────────────────────────────────────────────────┐
│附表一（被告丁○○部分）                                                                                              │
├─────┬─────┬───────┬──────┬──────────┬───────┬─────────┬───┤
│ 使用時間 │ 占用位置 │   申報地價   │  占用面積  │計算不當得利（相當於│不當得利數額  │    計  算  式    │備  註│
│          │          │（新臺幣＼元）│（平方公尺）│租金）之方式        │（新臺幣＼元）│（小數點以下捨去）│      │
├─────┼─────┼───────┼──────┼──────────┼───────┼─────────┼───┤
│3.至│如附圖編號│  31791       │  75        │土地申報地價年息百分│  151633      │31791×75×5%÷12 │      │
│6.      │Ａ所示    │              │            │之五                │              │×15＝149020      │      │
│          │          │              │            │                    │              │31791×75×5%÷365│      │
│          │          │              │            │                    │              │×8＝2613         │      │
├─────┼─────┼───────┼──────┼──────────┼───────┼─────────┼───┤
│7.1.至│如附圖編號│  32001       │  75        │土地申報地價年息百分│  374615      │32001×75×5%÷12 │      │
│8.14.      │Ａ所示    │              │            │之五                │              │×37＝370012      │      │
│          │          │              │            │                    │              │32001×75×5%÷365│      │
│          │          │              │            │                    │              │×14＝4603        │      │
├─────┼─────┼───────┼──────┼──────────┼───────┼─────────┼───┤
│3.至│如附圖編號│  23163       │  55        │土地申報地價年息百分│  81019       │23163×55×5%÷12 │      │
│6.      │Ｂ所示    │              │            │之五                │              │×15＝79623       │      │
│          │          │              │            │                    │              │23163×55×5%÷365│      │
│          │          │              │            │                    │              │×8＝1396         │      │
├─────┼─────┼───────┼──────┼──────────┼───────┼─────────┼───┤
│7.1.至│如附圖編號│  23163       │  55        │土地申報地價年息百分│  198846      │23163×55×5%÷12 │      │
│8.14.      │Ｂ所示    │              │            │之五                │              │×37＝196403      │      │
│          │          │              │            │                    │              │23163×55×5%÷365│      │
│          │          │              │            │                    │              │×14＝2443        │      │
├─────┼─────┼───────┼──────┼──────────┼───────┼─────────┼───┤
│9.至6.│如附圖編號│  23163       │  124       │土地申報地價年息百分│  263286      │23163×124×5%÷12│      │
│          │Ｃ所示    │              │            │之五                │              │×22＝263286      │      │
├─────┼─────┼───────┼──────┼──────────┼───────┼─────────┼───┤
│7.至8.│如附圖編號│  23163       │  124       │土地申報地價年息百分│  454767      │23163×124×5%÷12│      │
│          │Ｃ所示    │              │            │之五                │              │×38＝454767      │      │
├─────┼─────┼───────┼──────┼──────────┼───────┼─────────┼───┤
│9.至6.│如附圖編號│  24000       │  46        │土地申報地價年息百分│  101200      │24000×46×5%÷12 │      │
│          │Ｈ、Ｉ、Ｊ│              │            │之五                │              │×22＝101200      │      │
│          │、Ｋ所示  │              │            │                    │              │                  │      │
├─────┼─────┼───────┼──────┼──────────┼───────┼─────────┼───┤
│7.至8.│如附圖編號│  24000       │  46        │土地申報地價年息百分│  174800      │24000×46×5%÷12 │      │
│          │Ｈ、Ｉ、Ｊ│              │            │之五                │              │×38＝174800      │      │
│          │、Ｋ所示  │              │            │                    │              │                  │      │
├─────┴─────┴───────┴──────┴──────────┴───────┴─────────┴───┤
│共計一百八十萬零一百六十六元。                                                                                        │
└───────────────────────────────────────────────────────────┘
~FO
~T32
┌───────────────────────────────────────────────────────────┐
│附表二（被告乙○○部分）                                                                                              │
├─────┬─────┬───────┬──────┬──────────┬───────┬─────────┬───┤
│ 使用時間 │ 占用位置 │   申報地價   │  占用面積  │計算不當得利（相當於│不當得利數額  │    計  算  式    │備  註│
│          │          │（新臺幣＼元）│（平方公尺）│租金）之方式        │（新臺幣＼元）│（小數點以下捨去）│      │
├─────┼─────┼───────┼──────┼──────────┼───────┼─────────┼───┤
│9.至6.│如附圖編號│  23163       │  20        │土地申報地價年息百分│  42466       │23163×20×5%÷12 │      │
│          │Ｄ、Ｅ所示│              │            │之五                │              │×22＝42466       │      │
├─────┼─────┼───────┼──────┼──────────┼───────┼─────────┼───┤
│7.至8.│如附圖編號│  23163       │  20        │土地申報地價年息百分│  73350       │23163×20×5%÷12 │      │
│          │Ｄ、Ｅ所示│              │            │之五                │              │×38＝73350       │      │
├─────┴─────┴───────┴──────┴──────────┴───────┴─────────┴───┤
│共計一十一萬五千八百一十六元。                                                                                        │
└───────────────────────────────────────────────────────────┘


司法院資訊處製作；財團法人民間司法改革基金會備份。
